【裁判字號】    87,易,1835
【裁判日期】    890713
【裁判案由】    詐欺
【裁判全文】
臺灣士林地方法院刑事判決                        八十七年度易字第一八三五號
    公  訴  人  臺灣士林地方法院檢察署檢察官
    被      告  甲○○
                丙○○
    右      一
    選任辯護人  張家琦
                林鳳秋
右列被告因詐欺案件，經檢察官提起公訴（八十七年度偵字第四０號），本院判決如
左：
    主  文
甲○○、丙○○共同意圖為自己不法之所有，以詐術使人將本人之物交付，各處有期
徒刑壹年。
    事  實
一、甲○○於民國（下同）八十四年間起，即與丙○○商議合作進口麥格黑啤酒，丙○○告稱其有貨源，要求甲○○準備確認訂貨保證金，甲○○先後於八十五年九
    月前，共計給付新台幣（下同）八十九萬元與丙○○作為保證金，然丙○○一再
    推拖無法確認貨源，並一再建議甲○○多付保證金以作為訂貨籌碼，甲○○一則
    因己身資力有限，一則對丙○○所稱有貨源管道不再信任，竟為尋求解套，與丙○○共同意圖為自己不法之所有，推由甲○○向乙○○佯稱丙○○有貨源管道，
    進口麥格黑啤酒絕對有利可圖之詐術，使乙○○陷於錯誤，而同意入股出資，甲○○隨即安排丙○○與乙○○之代理人林國順洋酒企業有限公司（下稱林國順公
    司），於八十五年十二月三十日簽訂買賣合約書（甲○○為保證人），約定由乙○○支付丙○○二百十四萬五千元作為確認訂貨保證金。乙○○於簽約後，陸續
    於八十六年一月十三日、一月十四日、二月十三日、二月二十七日，交付三十萬
    元、七十萬元、十五萬元、九十九萬五千元給甲○○，甲○○於取得前開二百一
    十四萬五千元之保證金後，隨即扣除其先前交付丙○○之八十九萬元保證金數額
    ，納為己有，餘款一百二十五萬五千元轉交丙○○（分別於八十六年一月十七日
    匯款五十萬元，於八十六年二月二十八日匯款七十五萬二千元），丙○○取得款
    項後，明知並未訂得任何貨源，為掩飾其不法犯行，仍與乙○○委託代辦進口業
    務之開普洋菸酒有限公司（以下簡稱開普公司）丁○○、戊○○等人電傳往來，
    並修改將開發信用狀之明細（將八十六年四月十五日傳真函文，貨櫃數量由二十
    櫃改為十五櫃，並註明目前向ｓｕｐｐｌｉｅｒ要求，十五櫃，立刻出貨），製
    造已進行訂貨之假象，使戊○○不疑有他，依言向臺灣省菸酒公賣局申請進口麥
    格黑啤酒之輸入許可證，並以開普公司之關係企業保洋企業有限公司（下稱保洋
    公司）名義，向台灣省合作金庫申請開發信用狀予丙○○指定之美方公司Ｒａｄ
    ｉｕｓ。嗣於八十六年五月起，丙○○即未再連絡，丙○○、甲○○二人亦未退
    還乙○○交付之保證金，乙○○至此始知受騙。
二、案經被害人乙○○訴請台灣士林地方法院檢察署檢察官偵查起訴。
    理  由
一、訊據被告甲○○、丙○○均矢口否認涉有上開詐欺犯行，被告甲○○辯稱：伊並
    非與丙○○共謀，因為之前伊與丙○○做生意，但資金不夠，剛好乙○○表示要
    投資進口黑啤酒業務，伊才介紹她與丙○○合作簽訂合約，由伊當中間人，且伊
    已將告訴人交付之二百十四萬五千元，扣除先前丙○○也同意由伊先拿回之八十
    九萬元，悉數交給丙○○，不知他為何未能出貨，事後伊也聯絡不到丙○○，伊
    並未詐騙云云，被告丙○○辯稱：伊未詐騙告訴人，當初伊雖與告訴人簽訂進口
    黑啤酒之契約，但因為告訴人未依約繳納保證金，致延誤商機，所以伊於八十六
    年一月十日發函林國順公司解除契約，後來甲○○雖陸續匯給伊一筆五十萬元、
    一筆七十餘萬元之款項，但甲○○說是新的客戶與林國順無關，所以伊認為與告
    訴人及林國順他們無關，且伊傳真ＩＮＶＯＲＣＥ給戊○○，是因為他們要求要
    先傳真一份ＩＮＶＯＲＣＥ去申請輸入許可證，伊當時還有註明僅可做此用途，
    不知他們竟拿去申請信用狀，他們在諸多條件均未明確之情況下去申請信用狀，
    亦有違常理，而伊已將甲○○所交付之款項轉給伊在美國之合夥人Ｃｈｒｉｓ
    Ｗａｌｔｏｎ，並未私吞，亦非詐欺云云。經查：
（一）右揭事實，業據告訴人乙○○指訴綦詳，並有買賣合約書、匯款證明、收據、
      ＩＮＶＯＲＣＥ、傳真函影本等附卷可稽。而被告甲○○於偵查及本院調查中
      自承：自八十四年間起，即與丙○○商議合作進口麥格黑啤酒，丙○○告稱其
      有貨源，要求準備確認訂貨保證金，伊先後於八十五年九月前，共計給付八十
      九萬元與丙○○作為保證金，然丙○○一再推拖無法確認貨源，並一再建議伊
      多付保證金，伊因己身資力有限，才找上乙○○投資等語，復有被告二人往來
      之開發信用狀申請書、信用狀、匯出匯款請書、貨物運輸險保險費收據、支票
      影本等附卷可參，其又自承：伊當時一直想退錢，後來認識乙○○，丙○○有
      答應要先扣除保證金，若是（丙○○）有還伊，伊會放棄這筆生意等語（見本
      院八十七年十二月二十一日訊問筆錄），可見被告甲○○因被告丙○○始終無
      法提供貨源進口，又未退還其所付之八十九萬元保證金之不愉快合作經驗下，
      自始即無與乙○○、丙○○再度合作進口啤酒之真意，然在被告丙○○同意可
      自乙○○所交付之保證金中，取回其先前繳付之八十九萬元保證金情況下（見
      八十七年度偵續字第四十號卷第一五０頁背面），即對乙○○隱瞞丙○○先前
      無法提出貨源之情形，反而詐騙乙○○入股，再以乙○○交付之保證金彌補己
      身損失，足見其誘乙○○投資，自始即具不法所有意圖；而被告丙○○辯稱不
      知甲○○先扣除八十九萬元云云，亦不足採信。
（二）次查，被告丙○○雖辯稱乙○○遲誤匯款延誤商機，其早於八十六年一月十日
      即發函終止合約，不知甲○○所匯一筆五十萬、一筆七十餘萬元款項與告訴人
      有關，且甲○○亦說是新客戶云云，惟被告丙○○終止合約之通知，並未送達
      告訴人或林國順洋酒公司，此有被告丙○○所提退回之函件影本一份為證，且
      被告丙○○於偵查中自承：「（告訴人在八十六年一月二日付款給李某，這樣
      時間是否來得？）我在一月十日就通知終止契約，但後來告訴人還是交錢給李
      某，所以我在二月份至美國談此事。」（見八十六年度偵查卷第七七八八號卷
      第三十一頁背面），及被告甲○○供稱：「丙○○明知現做生意與林國順與乙○○有關，他知道我們合作的對象，就是十二月底簽約的對象」（見八十七年
      度偵續字第四十號卷第一四一頁、一四二頁，本院八十七年十二月二十一日訊
      問筆錄），又稱：「丙○○明知這筆錢是告訴人匯的，我不會有錢」（見本院
      八十八年七月十六日訊問筆錄、八十九年六月二十七日審理筆錄），可見被告
      丙○○於收受甲○○所匯寄之一百二十餘萬元款項時，即明知此款項是告訴人
      所交付的，其辯稱不知與告訴人有關，甲○○說是新客戶云云，顯與事實不符
      ，不足採信。則被告丙○○若果真有意終止契約，又何需事後自被告甲○○處
      收取告訴人一百二十五萬五千元之保證金，並佯稱與告訴人無關？足見其自始
      亦具有不法所有之意圖甚明。
（三）再查，被告丙○○坦承收受保證金後，有與開普公司之丁○○、戊○○傳真往
      來、商討啤酒進口之事實，惟其辯稱：不知是他們是受告訴人乙○○委託來處
      理，以為是與開普公司做新的生意，但伊沒有再向他們確認云云，然：
    １、被告丙○○於收受上開款項時，即明知是告訴人所交付，已如前述。而告訴
        人乙○○因無公司，無法進口啤酒，故委託林國順公司全權處理啤酒進口事
        宜，而林國順公司之林維南因不熟悉進口業務，故將進口開發信用狀等業務
        ，委託開普公司之戊○○、丁○○負責，戊○○、丁○○僅賺取佣金等情，
        除據告訴人胡香指訴甚詳外，並據證人林國順公司之負責人林維南、戊○○
        、丁○○證述屬實，證人林維南證稱：「（你在本件賣賣中負責何事？）是
        乙○○委託我們全權處理進口啤酒之事，因不熟悉進口業務，將信用狀事交
        給開普公司的戊○○處理，簽約就在戊○○的辦公室，當時大家就有說好由
        戊○○負責一切聯絡事宜。」（見八十七年度偵續字第四十號卷第五十四頁
        ），證人戊○○證稱：「我為開普公司之總經理，受林國順委託處理啤酒進
        口事誼。」（見八十七年度偵續字第四十號卷第七十八頁背面），又證稱：
        「乙○○不是公司無法辦理進口，林維南亦未做過啤酒進口業務，所以由開
        普公司代辦進口手續。」（均見本院八十七年十一月二十七日訊問筆錄）；
        證人丁○○證稱：「八十五年十二月二十五日簽約時是見證人，乙○○那時
        還沒有設立公司，無法辦理進口洋酒業務，我們開普公司代辦進口，他們再
        給我們佣金。」（見本院八十七年十一月二十七日訊問筆錄）；同案被告甲○○亦供稱：「我們在簽合約時，乙○○就有說他委託丁○○，丙○○應該
        很清楚的等語。」（見本院八十九年六月二十七日審理筆錄），即被告丙○○於偵查中亦供稱：「（何以又要與告訴人的委託人戊○○、等傳真往來交
        易事宜？）因為簽約當天戊○○、丁○○、告訴人、林維南都在場，他們都
        是生意的參與者。」、「（鍾與盧既為原合作對象，何以認為是有其他投資
        人？）甲○○說的。」（見八十七年度偵續字第四十號卷第一三０頁背面）
        ，「於簽約前甲○○就有帶我與開普公司之丁○○、戊○○見過面，談一些
        原則性的（包括交易的數量，付款方式）。」（見本院八十九年六月二十七
        日審理筆錄），足見開普公司之戊○○、丁○○僅受告訴人、林維南之委託
        代辦渠等與被告間啤酒進口之相關業務，並非新客戶，此為被告甲○○、丙○○所明知，是被告丙○○辯稱以為是新客戶云云，亦與事實不符，不足採
        信。
    ２、被告丙○○自被告甲○○處收受告訴人所交付之保證金後，明知戊○○、丁○○係代表告訴人與其聯絡進口啤酒事誼，為原來的合作對象，已如前述，
        仍與渠等傳真往來，表示有與美國供應商接洽，並要渠等依照其傳真所載金
        、數量去申請輸入許可證及信用狀，而開普公司傳真與被告丙○○信用狀應
        記載內容明細，並經丙○○修改櫃數後回傳等情，業據證人戊○○、丁○○
        證述明確，依卷附八十六年四月十五日函文內容為：「我方依據貴方所傳來
        之ＰＲＯＦＯＲＭＡ  ＩＮＶＯＲＣＥ，向公賣局及國貿局申請書（輸之誤
        ）入許可證，已於目前核准，並於今日將信用狀開到貴方之美國公司，其明
        細如下：．．．總箱數．．．２０．．．。開普洋菸酒有限公司丁○○，代
        表林國順菸酒有限公司」，上有被告丙○○將櫃數『２０』櫃親筆修改為『
        １５』櫃，並註明『目前向SUPPLIER（供應商）要求，十五櫃，立刻出貨』
        等語之傳真影本一份在卷可憑，即被告丙○○亦自承：「這張是開普公司傳
        給我的，我在傳真上填意見表示目前向供應商要求十五櫃，立刻出貨，再傳
        給他。」（見八十六年度偵字第七七八八號卷第四十三頁、本院八十九年六
        月二十七日審理筆錄）、「有修改，表示談的數量與信用狀所載不符。」（
        見八十六年度偵字第七七八八號卷第五十五頁），足見被告丙○○明知丁○○仍代表林國順公司，為原來之合作對象，仍與之電傳往來，並做出有與美
        方供應商洽談之假象，且若非被告丙○○保證貨源，美方已要立即出貨，並
        要求告訴人方面申請輸入許可證及開發信用狀，豈有更正出貨櫃數之必要？
    ３、告訴人確因被告丙○○之保證貨源及電傳往來通知下，已向台灣省菸公賣局
        申請輸入許可證及向台灣省合作金庫申請開發信用狀等情，除據告訴人乙○○及證人戊○○、丁○○證述在卷外，並經本院向台灣省菸公賣局、台灣省
        合作金庫函查屬實，有台灣省菸公賣局函一份、台灣省合作金庫函二份（包
        括申請開狀資料，含：開發信用狀申請書本、輸入許可證本各一份）在卷供
        參，雖被告丙○○對於上開信用狀及輸入許可證之內容迭有爭議，辯稱：信
        用狀之申請人為保洋公司非告訴人或開普公司；告訴人在不知被告美方銀行
        之情況下，如何能申請開發信用狀；傳真ＩＮＶＯＲＣＥ給他，有註明只能
        申請輸入許可證，不能申請信用狀云云，惟：(1)上開該信用狀之申請人為保
        洋公司，而保洋公司為開普公司之關係企業，開普公司因稅之問題及股東間
        有意見，才以保洋公司名義為告訴人申請開發信用狀等情，業據證人丁○○
        、戊○○證述明確（見本院八十七年十一月二十七日訊問筆錄），且被告丙○○自承其ＲＡＤＩＵＳ公司並未與保洋公司有業務往來，加以其以前所傳
        真給開普公司之ＩＮＶＯＲＣＥ上亦載明給保洋公司，若謂其不知告訴人係
        以保洋公司名義申請信用狀，顯與事實有違，可見該信用狀確實為告訴人為
        與被告合作進口啤酒所申請無訛；(2)申請開發信用狀，並不一定須有對方（
        即出口商）之銀行，若對方未指定銀行之情況下，開狀銀行都有與他們在當
        地往來之銀行，該銀行可依照信用狀上之地址通知該公司前來領取信用狀，
        領得信用狀後，可以依照信用狀所載的各種條件，檢附各種文件到當地任何
        一家銀行辦理押匯，所以即使對方沒有指定通知或押匯銀行，仍可開狀等情
        ，亦據證人戊○○於本院調查中證述甚詳（見本院八十九年四月十八日訊問
        筆錄），是其辯稱無對方銀行無法申請信用狀云云，亦與事實不符；(3)被告
        丙○○固提出其傳真與丁○○之ＩＮＶＯＲＣＥ上有註此發票只能用於申請
        輸入許可之用等語，及嗣後有去函向開普公司抗議不能逕行開發信用狀，該
        ＩＮＶＯＲＣＥ應予作廢云云，然戊○○否認上情（見本院八十九年四月十
        八日訊問筆錄），且縱然該ＩＮＶＯＲＣＥ僅能申請輸入許可證，不能申請
        開發信用狀，然若非被告丙○○表示已有貨源，且要求供應商立即出貨，為
        何有申請諭入許可證之必要？況戊○○、丁○○係受告訴人之委託，為辦理
        此項進口啤酒業務，始申請輸入許可證及申請開發信用狀，已如前述，渠二
        人僅係受人之託，賺取佣金爾，若非被告丙○○表示可申請，渠等豈有做此
        徒勞無功事之理？所辯不符情理，亦不可採信。
（四）末查，被告丙○○對於取得被告甲○○交付之保證金後如何處理乙節，雖辯稱
      已轉交予其在美國合作之友人Ｃｈｒｉｓ  Ｗａｌｔｏｎ，於偵查中並提出該
      外國人收到訂貨保證金之證明，然該傳真未經認證，ＣｈｒｉｓＷａｌｔｏｎ
      之身分職業亦不詳，是否果有其人已頗啟人疑竇，而該傳真中所載該外國人取
      得被告丙○○款項之金額、時間亦難確定與告訴人之前開款項有何關聯，所證
      已難取信，況被告丙○○對於如何將上開款項交給該外國人之方法，前後所供
      不一，於偵查中辯稱：「（李某轉交給你的錢現在何處？）已轉至美國去了，
      最近會與美國那邊談，如談不成，錢會退回來。」（見八十六年度偵字第七七
      八八號卷第三十一頁背面），又稱：「錢都匯到美國去，甲○○共交給等我二
      筆，分別為五十萬元及七十餘萬元。」（見八十六年度偵字第七七八八號卷第
      四十四頁），然於本院調查中卻改稱：「我在國外有錢，直接處理，所以錢沒
      有匯出。」（見本院八十八年一月二十六日訊問筆錄），最後又改稱：「李裕
      給的錢，有部分用現金分二次拿到美國，有部分則是以在美國的錢與外國人清
      算。」（見本院八十九年三月十日訊問筆錄），是被告丙○○對於如何將此筆
      款項交給其所謂之Ｃｈｒｉｓ  Ｗａｌｔｏｎ友人，所供不僅前後不一，且互
      有矛盾，顯不足採信。
（五）綜上可見，被告丙○○明知收受保證金之合作對象，仍為原本與之簽約之告訴
      人（由林國順簽約），其取得保證金納為己有後，為掩飾其詐欺之不法犯行，
      明知並無貨源，且亦無心進貨之情況下，仍與受告訴人委託處理進口業務之戊○○、丁○○做不實之傳真往來，製造已與供應商取得貨源之假象，致告訴人
      信以為真，依言申請輸入許可證及信用狀，嗣未依時進貨，逃逸無蹤；而被告
      甲○○亦無意再投資進口啤酒業務，僅為取回先前交付予被告丙○○之保證金
      ，明知被告丙○○並無貨源，仍隱瞞前情，與被告丙○○共同和告訴人簽約（
      其為保證人），並取回其先前交付之八十九萬元保證金。而被告丙○○自承目
      前已無法履約，然迄今仍未取回上開保證金返還告訴人，可見被告二人自始即
      有為自己不法所有之意圖甚明，渠等以有貨源合作進口啤酒為由之詐術，使告
      訴人陷於錯誤依約交付保證金之詐欺犯行明確。被告二人所辯，均係臨訟卸責
      之詞，委無足採，本案事證已明，被告二人之犯行洵堪認定。
二、核被告二人所為，係犯刑法第三百三十九條第一項之詐欺取財罪。被告二人對於
    上開犯行，互有犯意連絡及行為分擔，均為共同正犯。爰審酌被告之素行、犯罪
    之動機、目的、手段、被害人所生損害、犯後否認犯行、迄今尚未完全清償告訴
    人等一切情狀，分別量處如主文所示之刑。
據上論斷，應依刑事訴訟法第二百九十九條第一項前段，刑法第二十八條、第三百三
十九條第一項，罰金罰鍰提高標準條例第一條前段，判決如主文。
本案經檢察官王壬貴到庭執行職務。
中      華      民      國      八十九    年     七    月    十三      日
                                臺灣士林地方法院刑事第二庭
                                    法  官  楊    迺    伶
右正本證明與原本無異。
如不服本判決，應於判決送達後十日內，向本院提出上訴狀。
                                    書記官
中      華      民   國      八十九    年            月              日
論罪科刑法條：
刑法第三百三十九條第一項
意圖為自己或第三人不法之所有，以詐術使人將本人或第三人之物交付者，處五年以
下有期徒刑、拘役或科或併科一千元以下罰金。


司法院資訊處製作；財團法人民間司法改革基金會備份。
